【裁判字號】    95,重訴,638
【裁判日期】    950921
【裁判案由】    返還買賣價金
【裁判全文】
臺灣臺北地方法院民事判決             95年度重訴字第638號
原      告  臺灣電力股份有限公司
法定代理人  乙○○
訴訟代理人  蔡鴻斌律師
            張文輝律師
被      告  甲○○
訴訟代理人  劉祥墩律師
複代理人    朱家蓉律師
            張宸瑜律師
上列當事人間返還買賣價金事件，本院於民國95年8月24日言詞
辯論終結，判決如下：
    主  文
被告應給付原告新臺幣肆仟陸佰玖拾捌萬捌仟貳佰零柒元，及自
民國九十四年七月二十三日起至清償日止，按年息百分之五計算
之利息。
訴訟費用由被告負擔。
本判決於原告以新臺幣壹仟伍佰陸拾柒萬元供擔保後，得假執行
。但被告如以新臺幣肆仟陸佰玖拾捌萬捌仟貳佰零柒元為原告預
供擔保，得免為假執行。
    事實及理由
一原告起訴主張：原告於民國88年8月13日與被告簽立土地買賣
  契約書（下稱系爭契約），向其購買臺東縣臺東市○○段8-12
  、8-18、8-31、3-28、3-557等地號土地（下稱系爭土地），
  計畫用以興建變電所，並已依系爭契約第3條之約定，先行支
  付被告土地總價新臺幣（下同）134,252,020元之35%即46,988
  ,207 元。惟依系爭契約第10條約定，系爭土地如未獲主管機
  關核准變更為變電所用地，原告得解除契約，被告則應於原告
  通知後15日內將已收之全部價款無息退還於原告。原告自88年
  12月8日申請「變更臺東市都市計畫（部分住宅區為變電所用
  地）」乙案（下稱系爭都市計畫變更案），於經濟部及內政部
  同意後，嗣經臺東縣都市計畫委員會於89年7月5日第99次、90
  年11月8日第105次、92年4月11日第114次、92年12月30日第11
  6次、93年10月14日第125次等5次大會審議結果，該委員會均
  決議請原告續與里民溝通，俟取得共識後再提該會審議，若確
  實無法與里民取得共識，則請原告另覓妥適當地點（能為當地
  里民所接受），再依法定程序辦理，於會議時臺東縣政府人員
  並表示將不會為明確之准駁。然而，原告自89年以來為取得當
  地里民之認同已嘗試各種溝通管道，不但長期與當地里民及民
  意代表、地方首長說明溝通座談，就變電所產生之電磁波問題
  ，並委請東華大學電機系作電磁波數據值之測試與研究，更承
  諾給予地方回饋金，期望取得里民之認同，惟迄今仍不為當地
  里民所接受，94年1月21日之溝通說明會，亦因中華里里長率
  眾遊街抗議，強烈抗爭，最後改於副縣長室接受里長遞交抗議
  書，94年2月16日中華里里長更明確表示堅決反對到底的立場
  與絕不妥協的原則，足證原告確已無法與里民取得共識，以獲
  得政府主管機關核准將系爭土地變更為變電所用地，依前開臺
  東縣都市計畫委員會之決議，系爭土地確係無法獲准變更，原
  告遂依系爭契約第10條之約定，通知被告解除系爭契約，被告
  於94年7月7日收到通知，自應於原告通知後15日內即94年7 月
  22日前將已收之全部價金無息退還於原告，否則將依年息5%計
  算遲延利息，惟被告迄今仍未返還，顯已給付遲延，原告起訴
  請求返還買賣價金併給付遲延利息，依法自無不合等語。並聲
  明：(一)被告應給付原告46,988,207元，及自94年7月23日起至
  清償日止，按年息5%計算之利息。(二)願供擔保，請准宣告假執
  行。
二被告則以：兩造固於88年8月13日就系爭土地簽訂買賣契約，
  並於系爭契約第10約定，如系爭土地未獲主管機關核准變更為
  變電所用地，原告得解除契約，被告應於原告通知後15日內將
  已收之全部價款無息退還於原告，則系爭土地變更為變電所用
  地，係屬原告單方面之義務，要與被告無涉，且依原告提出之
  系爭都市計畫變更案，可知系爭土地於88年間已獲行政院經濟
  部、內政部通過，並各函轉臺東縣政府依都市計畫法第27條第
  1項第3款規定，為適應經濟發展之需要，應迅行變更在案。臺
  東縣政府都市計畫委員會一般皆遵循中央政府意見辦理，是以
  ，系爭土地已無未能獲致政府主管機關核准變更之情事，且觀
  諸原告於起訴狀所提之證據，均無顯示未獲里民同意即應否決
  變更，且本件主管機關臺東縣政府並未有否准原告變更用地之
  決定，顯無系爭契約第10條約定之事實存在，是原告提起本訴
  顯乏法律上依據。又觀諸臺東縣政府89年7月21日函及臺東縣
  政府都市計畫委員會90年11月8日、92年4月11日、92年12月30
  日、93年10月14日會議紀錄之記載，原告自承如其提出回饋地
  方之條件適當下，當地里民係認為經電所需要興建，即是否能
  取得當地居民支持，完全取決於原告之作法。況無法取得里民
  共識並非即無取得臺東縣都市計畫委員會核准變更之可能，且
  臺東縣政府都市計畫委員會並無否決系爭土地變更為變電所用
  地之結論，而依都市計畫法第27條第1項第3款規定，系爭土地
  並無不能變更變電所用地之問題，當地居民支持、反對與否僅
  為政策執行上應克服之障礙，自非屬系爭契約第10條約定之情
  事。甚且，臺東縣政府都市計畫委員會93年10月14日會議紀錄
  之決議載稱：「依臺灣電力股份有限公司提供之資料，顯示對
  居民之溝通已具初步之成效，仍請臺灣電力股份有限公司繼續
  溝通。」足徵，本件並無原告所稱，已無法取得當地里民同意
  興建之共識甚明，原告即無依系爭契約第10條約定解除契約，
  請求被告返還價金之權利。再按申請系爭土地變更為變電所用
  地，係屬原告單方面之義務，而依原告所提出之臺東縣政府都
  市計畫委員會歷次會議紀錄，取得系爭土地之當地里民同意興
  建之共識，已漸趨明朗，惟因原告回饋地方之條件未能為當地
  里民所接受，此顯係原告未盡力促成用地變更之結果，則原告
  在買賣契約訂定多年後驟然不合理的解除契約，其行為實有違
  誠實信用原則，依民法第101條規定，自應認定系爭土地已屬
  變更為變電所用地之條件成就，原告當無請求解除系爭契約之
  餘地。縱認本件事實並無民法第101條規定之適用，原告亦有
  未盡其義務積極取得政府主管機關變更用地核准及違約解約之
  行為事實，其行為確屬未履行系爭買賣契約義務，應構成違約
  ，依系爭契約第14條約定解釋同契約第12條，買方即原告未履
  行契約義務時，被告應得沒收已收價款以充作違約金，因此，
  原告應不得請求被告返還買賣價金等語，資為抗辯。並聲明：
  (一)原告之訴及其假執行之聲請均駁回。(二)如受不利之判決，願
    供擔保請准宣告免為假執行。
三查原告主張其於88年8月13日與被告簽立系爭契約，向其購買
  系爭土地，計畫用以興建變電所，並已依系爭契約第3條之約
  定，先行支付被告土地總價134,252,020元之35%即46,988,207
  元。惟依系爭契約第10條約定，系爭土地如未獲主管機關核准
  變更為變電所用地，原告得解除契約，被告則應於原告通知後
  15日內將已收之全部價款無息退還於原告。原告自88年12 月8
  日申請系爭都市計畫變更案，於經濟部及內政部同意後，嗣經
  臺東縣都市計畫委員會於89年7月5日第99次、90年11月8日第
  105次、92年4月11日第114次、92年12月30日第116次、93年10
  月14日第125次等5次大會審議結果，該委員會均決議請原告續
  與里民溝通，俟取得共識後再提該會審議，若確實無法與里民
  取得共識，則請原告另覓妥適當地點（能為當地里民所接受）
  ，再依法定程序辦理等事實，業據其提出系爭契約書、經濟部
  88年12月13日函、內政部88年12月18日函、臺東縣政府89年7
  月21日函通知該縣都市計畫委員會第99次會議研議結論、臺東
  縣都市計畫委員會第105次會議紀錄、臺東縣政府92年5月19日
  函及所附該縣都市計畫委員會第114次會議紀錄、臺東縣政府
  93年1月16日函及所附該縣都市計畫委員會第116次會議紀錄、
  臺東縣94年1月11日函及所附該縣都市計畫委員會第125次會議
  紀錄等資料為證（見本院卷第12至28頁），復為被告所不爭執
  ，堪信為真實。
四原告主張其自89年以來為取得當地里民之認同已嘗試各種溝通
  管道，不但長期與當地里民及民意代表、地方首長說明溝通座
  談，就變電所產生之電磁波問題，並委請東華大學電機系作電
  磁波數據值之測試與研究，更承諾給予地方回饋金，期望取得
  里民之認同，惟迄今仍不為當地里民所接受，94年1月21日之
  溝通說明會，亦因中華里里長率眾遊街抗議，強烈抗爭，最後
  改於副縣長室接受里長遞交抗議書，94年2月16日中華里里長
  更明確表示堅決反對到底的立場與絕不妥協的原則，足證原告
  確已無法與里民取得共識，以獲得政府主管機關核准將系爭土
  地變更為變電所用地，依前開臺東縣都市計畫委員會之決議，
  系爭土地確係無法獲准變更，原告遂依系爭契約第10條之約定
  ，通知被告解除系爭契約，被告於94年7月7日收到通知，自應
  於原告通知後15日內即94年7月22日前將已收之全部價金無息
  退還於原告，否則將依年息5%計算遲延利息，惟被告迄今仍未
  返還，顯已給付遲延，原告自得請求返還買賣價金併給付遲延
  利息等情，則為被告所否認，並以上開情詞置辯。是本件所應
  審究者，核為本件系爭契約是否因原告確已無法取得當地里民
  同意興建之共識，未能獲得政府主管機關核准變更致無法辦理
  產權移轉登記，而符合系爭契約第10條之約定？本件事實有無
  民法第101條規定之適用？原告有無未盡其義務取得政府主管
  機關變更用地核准及違約解約之情形？茲析述如下。
  (一)經查，系爭契約第10條約定：「本買賣土地，應俟辦妥都市
    計畫變更為變電所用地後再辦理產權移轉登記，如未能獲得
    政府主管機關核准變更致無法辦理產權移轉登記時，甲方（
    即原告）得解除本契約，乙方（即被告）應於甲方通知15日
    內將已收之全部價款無息退還甲方，甲方同時將土地交還乙
    方」等語，有系爭契約在卷足稽（見本院卷第12頁），為兩
    造所不爭執，堪信為真實。原告自88年12月8日申請系爭都
    市計畫變更案，於經濟部及內政部同意後，嗣經臺東縣都市
    計畫委員會上揭5次大會審議結果，該委員會均決議請原告
    續與里民溝通，俟取得共識後再提該會審議，若確實無法與
    里民取得共識，則請原告另覓妥適當地點（能為當地里民所
    接受），再依法定程序辦理等情，已如上述，亦為兩造所不
    爭執，可知，臺東縣都市計畫委員會是否核准系爭土地變更
    為變電所用地，繫於系爭土地所在當地里民是否接受變電所
    之興建。又查，原告自89年以來，為取得當地里民之認同已
    嘗試各種溝通管道，如89年5月5日上午10時假臺東縣政府及
    同日下午19時30分假中華里民活動中心加開說明會；又於89
    年7月分別針對當地里民、當地縣市政府及原告公司同仁出
    相關說明，使其能瞭解當地興建變電所之緣由、用地勘選取
    得經過、變電所變更位置影響及變電所安全性等問題，以期
    能爭取當地里民之諒解與支持，不但長期與當地里民及民意
    代表、地方首長說明溝通座談，就變電所產生之電磁波問題
    ，並於89年間依臺東縣都市計畫委員會第99次研議結論，委
    請東華大學電機系作電磁波數據值之測試與研究後，再於90
    年6月28日製作意見調查表予當地居民，在瞭解當地里民反
    對興建之理由後，更承諾給予地方回饋金，並請臺東縣政府
    助儘束速召開第2次都市計畫委員會，期望取得里民之認同
    ，惟仍不為當地里民所接受。91年5月21日經濟部曾發函臺
    東縣政府，請其協助原告辦理系爭都市計畫變更案，惟臺東
    縣政府卻仍表示：「本案臺灣電力公司若經評估仍認為現擇
    定地點最為妥適，本府同意配合該公司賡續與當地居民溝通
    ，然電磁波對人體及變電所之安全性課題，實屬臺灣電力公
    司之專業領域，本府認為仍請臺灣電力公司主導，提供相關
    專業資料並積極繼續與當地居民溝通較為妥適；否則，應速
    另覓適當地點興建，以避免工程延宕影響電力之供應」等語
    。之後，原告於91年10月18日上午11時拜訪當地里長，惟洽
    訪結果仍為「1.維持原議：反對到底。2.請遷移至較為偏遠
    地點。3.本里（中華里）全體里民反對在中華里興建變電所
    ，請移至較偏遠地。」等語。原告於92年5月間逐戶拜訪當
    地里民所作調查顯示，反對者占66.92%；嗣原告於92年10
    月24日下午1時拜訪當地里長，惟其里民意見仍為：「一本
    里里民95%以上反對在本里興建變電所，因本里是老舊的住
    宅區，而且住宅密集，容易發生不可預料的危險。二請臺電
    公司將計劃在中華里興建變電所之案儘速結案，避免里民擔
    心困擾。三請遷移郊區興建變電所，不要在人口密集住宅區
    興為變電所。」等語。原告93年5月8日以電話逐戶訪問當地
    里民所作調查顯示，反對者仍占半數以上，至94年1月21日
    之溝通說明會，亦因中華里里長率眾遊街抗議，強烈抗爭，
    最後改於副縣長室接受里長遞交抗議書，94年2月16日中華
    里里長更明確表示全體里民堅決反對到底的立場與絕不妥協
    的原則等情，有原告提出之94年1月21日當地里民抗議書、
    89年4月30日當地里民陳情書及當時相新聞報導、89年5月5
    日當地居民之反對意見表及原告所提之說明、89年7月原告
    針對當地里民、當地縣市政府所提出之相關說明、原告花東
    供電營業處89年8月2函暨「花蓮臺東變電所及家庭生活電器
    用品產生之電磁波數據值之測試與研究」研究報告、原告花
    東供電營業處90年9月3日函及意見調查表、經濟部91年5月
    21日函、臺東縣政府91年6月6日函、91年10月18日當地里民
    訪談紀綠、92年5月間所作臺電計畫於臺東市中華里興建寶
    桑一次配電變電所意見調查表、92年19月24日當地里民訪談
    紀錄、93年5月8日間所作臺電計畫於臺東市中華里興建寶桑
    一次配電變電所意見調查表等資料（見本卷第29至30頁、第
    52至222頁）附卷足稽。可知，原告為完成系爭土地變更為
    變電所用地之工作，歷經5年餘，已嘗試各種溝通管道加以
    促成，並積極與當地居民協調溝通，若謂其未盡力與當地里
    民溝通，實屬過苛，從而，原告主張其自88年12月起至94年
    2月期間，歷經長達5年又2個月餘之努力，進行變更系爭土
    地為變電所用地之溝通，卻始終未能獲得當地里民之認同等
    情，即非無據。是被告辯稱：依原告所提出之臺東縣政府都
    市計畫委員會歷次會議紀錄，取得系爭土地之當地里民同意
    興建之共識，已漸趨明朗，惟因原告回饋地方之條件未能為
    當地里民所接受云云，空言主張原告未盡取得當地里民共識
    之義務，即不足採。本院因認原告主張其就變更系爭土地為
    變電所用地乙事，確已無法與當地里民取得共識等情，應屬
    非虛，堪予採信。
  (二)按系爭契約第10條係約定系爭土地如未能獲得政府主管機關
    核准變更致無法辦理產權移轉登記時，原告得解除系爭契約
    ，由其文義可知兩造係約定在無法獲得政府主管機關核准之
    情形下，賦予原告解除系爭契約之權利，不須政府主管機關
    為明確之否准。查，本件原告歷經長達5年又2個月餘之努力
    ，卻始終未能獲得當地里民之認同，足認其就變更變電所用
    地已無法與當地里民取得共識屬實，已如上述，而由本件政
    府主管機關即臺東縣都市計畫委員會於89年7月5日第99 次
    、90年11月8日第105次、92年4月11日第114次、92年12月30
    日第116次、93年10月14日第125次等5次大會審議結果，可
    知，該委員會均決議請原告續與里民溝通，俟取得共識後再
    提該會審議，若確實無法與里民取得共識，則請原告另覓妥
    適當地點（能為當地里民所接受），再依法定程序辦理，於
    會議時臺東縣政府人員並表示將不會為明確之准駁等情，有
    臺東縣政府89年7月21日函、臺東縣都市計畫委員會91年11
    月8日第105次委員會會議紀錄、臺東縣政府92年5月19日、
    93年1月16日、94年1月11日函（見本院卷第17至28頁）在卷
    足憑。且91年5月21日經濟部曾發函臺東縣政府，請其協助
    原告辦理系爭都市計畫變更案，惟臺東縣政府亦表示：「本
    案臺灣電力公司若經評估仍認為現擇定地點最為妥適，本府
    同意配合該公司賡續與當地居民溝通，然電磁波對人體及變
    電所之安全性課題，實屬臺灣電力公司之專業領域，本府認
    為仍請臺灣電力公司主導，提供相關專業資料並積極繼續與
    當地居民溝通較為妥適；否則，應速另覓適當地點興建，以
    避免工程延宕影響電力之供應」等語，亦有經濟部91年5月
    21日函、臺東縣政府91年6月6日函（見本院卷第109至112頁
    ）存卷足參。足見臺東縣都市計畫委員會是否核准系爭土地
    變更為變電所用地，繫於原告是否與當地里民取得共識，而
    本件原告既然顯已無法與當地里民取得共識，本院因認原告
    主張系爭土地有未能獲得政府主管機關核准變更致無法辦理
    產權移轉登記之情形，顯非無據。從而，原告主張其得依系
    爭契約第10條之約定解除系爭契約，為有理由，應予准許。
  (三)次按，民法第148條所謂權利之行使不得以損害他人為主要
    目的者，係指行使權利專以損害他人為目的之情形而言。若
    為自己利益而行使，縱於他人利益不無損害，然既非以損害
    他人為主要目的，而該他人對之又或有容忍或作為之義務時
    ，即不得謂有本條之適用（最高法院43年度台上字第879號
    判決意旨參照）。再按；民法第148條係規定行使權利，不
    得以損害他人為主要目的，若當事人行使權利，雖足使他人
    喪失利益，而茍非以損害他人為主要目的，即不在該條所定
    範圍之內（最高法院45年度台上字第105號判例意旨參照）
    。查，本件原告依系爭契約第10條之約定解除系爭契約，係
    權利之正當行使，且係為其自己之利益而行使，要非以損害
    他人為主要目的，依上說明，顯無該條適用之餘地。
  (四)末按，因條件成就而受不利益之當事人，如以不正當行為阻
    止其條件之成就者，視為條件已成就，民法第101條第1項固
    有明文。惟民法第101條第1項係就附條件之法律行為而為規
    定，且以有因條件成就而受不利益之當事人存在為要件（最
    高法院58年度台再字第71號判決意旨參照）。依當事人一方
    之意思而決定其成就與否之條件，倘依契約或通常情形，當
    事人應為一定之行為使其條件成就，乃為圖免因條件成就而
    受不利益，任意不為該行為，即係以不正當消極行為阻其條
    件之成就，依上開規定，應視為條件業已成就（最高法院86
    年度台上字第2280號判決意旨參照）。本件系爭契約就系爭
    土地為買賣，係兩造同蒙其利之契約，如系爭契約第10條之
    條件成就，原告固損失已付價金之利息，惟解約後不受系爭
    契約束縛，得儘速另覓適當土地興建變電所，避免損害擴大
    ，為其有利之處，故上開條件之成就難認原告係受不利益者
    ，況對本件原告而言，其並無以任何不正當行為，致使系爭
    土地未能獲得政府主管機關核准變更之動機，亦未曾為任何
    致使系爭土地未能獲得政府主管機關核准變更之不正當行為
    ，是本件應無民法第101條第1項規定之適用。又原告已盡其
    義務積極爭取系爭土地變更為變電所用地，其解約行為符合
    系爭契約第10條規定，均有如前述，是原告亦無違約之情事
    ，且系爭契約第12條係約定賣方即被告未履行契約義務之罰
    責，是被告自不得任意引用，作為買方未履行契約之罰責。
    從而，被告抗辯原告構成違約，應依系爭契約第14條解釋同
    契約第12條約定，買方即原告未履行契約義務時，被告應得
    沒收已收價款以充作違約金，原告不得請求被告返還買賣價
    金云云，顯屬無據，不應准許。
五綜上所述，本件原告主張系爭土地有未能獲得政府主管機關即
  臺東縣政府核准變更致無法辦理產權移轉登記之情形，即非無
  據，則原告依系爭契約第10條約定，通知被告解除系爭契約，
  為有理由。本件被告已於94年7月7日收到原告解約之通知，有
  原告公司94年7月9日函及郵件收件回執各1份（見本院卷第31
  至33頁）附卷可證，且為被告所不爭執，被告自應於原告通知
  後15日內即94年7月22日前將已收之全部價金46,988,207元無
  息退還於原告，被告迄今仍未返還，應自94年7月23日起負給
  付遲延責任，依民法第203條、第229條第1項及第231條第1項
  規定，原告自得請求被告給付自94年7月23日起至清償日止，
  按年息5%計算之遲延利息。從而，原告請求被告返還46,988,2
  07元及自94年7月23日起至清償日止，按年息5%計算之利息，
  自屬有據，應予准許。
六本件事證已臻明確，兩造其餘主張、陳述及所提證據，經審酌
  與本院前揭判斷不生影響，毋庸再予審酌，併此敘明。
七兩造均陳明願供擔保後，請准宣告假執行或免為假執行，核均
  無不合，爰分別酌定相當之擔保金額，予以准許。
八據上論結，本件原告之訴為有理由，依民事訴訟法第78條、第
  390條第2項、第392條第2項，判決如主文。
中    華    民    國    95    年    9     月    21    日
                  民事第三庭    法  官  曾啟謀
以上正本係照原本作成
如對本判決上訴，須於判決送達後20日內向本院提出上訴狀
中    華    民    國    95    年    9     月    21    日
                                書記官  王月伶
民事訴訟法第392條
法院得宣告非經原告預供擔保，不得為假執行。
法院得依聲請或依職權，宣告被告預供擔保，或將請求標的物提
存而免為假執行。
依前項規定預供擔保或提存而免為假執行，應於執行標的物拍定
、變賣或物之交付前為之。


司法院資訊處製作；財團法人民間司法改革基金會備份。
